臺灣高等法院民事判決
110年度上字第609號
上  訴  人  謝美英  
訴訟代理人  陳明宗律師
複 代理 人  王振屹律師
被 上訴 人  楊阿彩  
訴訟代理人  王明華  
上列當事人間請求損害賠償事件，上訴人對於中華民國110年2月
9日臺灣新北地方法院109年度訴字第1480號第一審判決提起上訴
，本院於111年5月10日言詞辯論終結，判決如下：
    主      文
上訴駁回。
第二審訴訟費用由上訴人負擔。
    事實及理由
一、被上訴人主張：伊係整編前門牌號碼新北市○○區○○路0段000
    巷00弄00號建物（下稱系爭公寓）3樓（下稱系爭3樓）區分
    所有權人，上訴人及原審共同被告翁瑩真、翁慈翊、翁偉賓
    （下稱翁瑩真等3人）為系爭公寓4樓（門牌號碼為同區民治
    街19巷12號4樓，下稱系爭4樓）區分所有權人。系爭公寓頂
    樓平台（下稱系爭頂樓平台）係公寓全體區分所有權人共有
    ，詎上訴人竟擅自在系爭頂樓平台興建如附圖所示編號C面
    積65.36平方公尺之增建物（下稱系爭增建物），無權占有
    使用系爭頂樓平台，侵害伊及其他區分所有權人之共有權，
    上訴人並受有相當於按系爭公寓坐落之同區三民段122地號
    土地（下稱系爭土地）申報地價年息6％計算租金之不當得利
    等情。爰依民法第767條第1項、第821條、第179條規定，求
    為命上訴人拆除系爭增建物，及返還系爭頂樓平台予伊及其
    他全體共有人，並給付伊新臺幣（下同）9萬3936元，及自
    起訴狀繕本送達翌日起至拆除系爭增建物之日止，按月給付
    伊1569元之判決（被上訴人逾此範圍之請求，非本院審理範
    圍）。
二、上訴人則以：系爭公寓於66年2月10日興建完成，依當時使
    用習慣，系爭公寓全體區分所有權人已協議系爭頂樓平台由
    系爭4樓住戶分管專用，且伊於97年間經被上訴人及系爭公
    寓2樓（下稱系爭2樓）住戶同意，始於系爭頂樓平台搭建系
    爭增建物，且系爭公寓1樓（下稱系爭1樓）住戶亦未異議，
    有約定專用或默示分管契約存在，伊非無權占有系爭頂樓平
    台，並無不當得利。被上訴人明知伊占有系爭頂樓平台之事
    實，遲至109年5月間始提起本件訴訟，有違誠信原則，顯係
    權利濫用等語，資為抗辯。
三、原審就前開部分為上訴人敗訴之判決，上訴人不服，提起上
    訴，其聲明：㈠原判決不利於上訴人部分廢棄。㈡上開廢棄部
    分，被上訴人在第一審之訴駁回。被上訴人答辯聲明：上訴
    駁回。
四、下列事項為兩造所不爭執，應可信為真實（見本院卷第127
    至128頁，並依判決格式增刪修改文句）：
  ㈠系爭公寓為4層樓建物，被上訴人為系爭3樓建物區分所有權
    人。
　㈡上訴人及翁瑩真等3人為系爭4樓區分所有權人，應有部分各4
    分之1。
  ㈢上訴人於系爭頂樓平台興建系爭增建物，為系爭增建物之事
    實上處分權人。
　㈣系爭公寓坐落於新北市○○區○○段000地號土地。系爭土地於10
    4年、105至106年、107至108年、109年之公告地價，依序為
    每平方公尺1萬8800元、2萬5200元、2萬4400元、2萬4000元
    。有系爭3、4樓建物登記謄本、系爭土地登記謄本、公告地
    價表為證（見原審卷第17至27、463頁）。
五、兩造之爭點如下：
　㈠被上訴人請求上訴人拆除系爭增建物，並返還系爭頂樓平台
    予被上訴人及其他全體共有人，有無理由？
　㈡被上訴人請求上訴人給付相當於租金之不當得利，有無理由
    ？如有，金額若干？　　
六、茲就本件爭點，說明本院之判斷如下：
　㈠被上訴人請求上訴人拆除系爭增建物，並返還系爭頂樓平台
    予被上訴人及其他全體共有人，為有理由：
　⒈按所有人對於無權占有或侵奪其所有物者，得請求返還之。
    對於妨害其所有權者，得請求除去之。民法第767條第1項前
    段、中段定有明文。次按區分所有之公寓大樓，所有權之客
    體，可分為專有部分及共有部分，其屋頂平台屬該建物之一
    部，且係為維護大樓之安全與外觀所必要，性質上不許分割
    而成為專有部分，應由全體住戶共有使用，屬該大樓之公用
    部分，依98年1月23日修正前（下稱修正前）民法第799條規
    定，應推定為大樓各區分所有人之共有。各共有人按其應有
    部分，對共有物之全部有使用收益之權（民法第818條所明
    定）。未經共有人協議分管之共有物，依修正前民法第820
    條規定，須徵得共有人全體之同意，始得對於共有物之特定
    部分占用收益，否則即屬侵害他共有人之權利，他共有人得
    本於所有權除去其妨害（參照最高法院109年度台上字第898
    號判決意旨）。再者，占有人以非無權占有為抗辯者，應就
    其取得占有係有正當權源之有利事實負舉證之責任（最高法
    院72年度台上字第1552號判決意旨參照）。
　⒉經查，被上訴人主張系爭頂樓平台係系爭公寓1至4樓全體區
    分所有權人共有乙節，為上訴人不爭執（見本院卷第116頁
    ）。上訴人雖辯稱：系爭公寓自66年間興建完成後，該公寓
    全體區分所有權人已約定系爭頂樓平台由系爭4樓住戶分管
    專用，伊於97年間經被上訴人及系爭2樓住戶同意，始興建
    系爭增建物，且系爭1樓住戶亦未異議，伊自得有權占有使
    用系爭頂樓平台云云。惟，上訴人並未舉證系爭公寓自66年
    間興建完成後，該公寓全體區分所有權人已約定系爭頂樓平
    台由系爭4樓住戶分管專用乙節，上訴人徒以系爭公寓1樓前
    方空地係由系爭1樓住戶使用，逕認依當時使用習慣，系爭
    公寓全體區分所有權人已協議系爭頂樓平台由系爭4樓住戶
    分管專用，即無可取。其次，證人即系爭2樓住戶烏淑芳證
    稱：上訴人於10幾年前，跟伊說她們房子會漏水，希望可以
    把頂樓加蓋起來，但她當時沒有說要怎麼蓋，伊想說是鄰居
    ，且樓上如果漏水也會影響樓下，伊有說那妳可以用，但伊
    不清楚她怎麼蓋，伊當時是同意她如果加蓋不會讓她的房子
    繼續漏水的話可以蓋個屋頂，讓頂樓地板不會再漏水，伊當
    時沒有想到她會蓋個房間，也不清楚其他樓層的人有無同意
    等語（見原審卷第266至267頁），核與被上訴人之子即原審
    共同原告王明華所稱：上訴人當初是跟伊說她們4樓會漏水
    ，她要蓋起來，但並沒有說要怎麼蓋，伊也沒想到他要蓋違
    建等語（見原審卷第268頁）相符，可知被上訴人及證人烏
    淑芳僅係同意上訴人施作修繕漏水之設施，解決漏水問題。
    然系爭增建物外觀設有圍牆及窗戶，窗戶旁設置有冷氣室外
    機，內部設有客廳、浴室及房間，供上訴人全家共同居住使
    用，有系爭增建物照片可稽（見原審卷第29頁），且為兩造
    不爭執（見本院卷第117、119頁），顯非單純修繕漏水之設
    施，且係排除其他共有人使用，自非被上訴人及證人烏淑芳
    同意上訴人使用系爭頂樓平台之內容。則上訴人抗辯其已徵
    得被上訴人及系爭2樓住戶同意而興建系爭增建物云云，已
    難信採。縱證人烏淑芳證稱：伊上去看的時候，系爭增建物
    都蓋好了，伊想說蓋都蓋好了，伊沒有權利要上訴人拆，所
    以沒有跟上訴人表示什麼等語（見原審卷第267頁），被上
    訴人迄至109年5月間始提起本件訴訟（見原審卷第11頁），
    或因權利意識欠缺，或基於睦鄰情誼與人為善，或礙於處置
    能力不足等因素，不一而足，並非以舉動或其他情事間接為
    意思表示，當不生默示同意上訴人分管系爭頂樓平台之法律
    效果。上訴人復未爭執其未徵得系爭1樓住戶同意（見本院
    卷第111至112頁），自不因系爭1樓住戶長年來單純沈默，
    逕認其默示同意上訴人興建系爭增建物，益證上訴人興建系
    爭增建物前，並未徵得系爭頂樓平台全體共有人之同意。上
    訴人辯稱伊興建系爭增建物時，業經全體共有人同意並成立
    分管契約，委無可採。上訴人興建系爭增建物既未徵得全體
    共有人之同意，則上訴人請求傳喚目前之系爭1樓區分所有
    權人，證明其同意上訴人興建系爭增建物（見本院卷第128
    頁），即無再予調查之必要，併此敘明。
　⒊上訴人又辯稱：被上訴人明知系爭增建物為違建，卻怠於請
    求拆除，且為報復伊未積極協助處理房屋漏水、噪音等生活
    問題，始於109年5月間始提起本件訴訟，有違誠信原則或有
    權利濫用情形云云。惟大樓屋頂平台之用途，一般作為火災
    之避難場、電梯之機械室、冷暖房用設備、屋頂之出入口、
    避雷針、共同天線、火災時之通路（最高法院104年度台上
    字第1011號判決同此意旨），上訴人既未與系爭頂樓平台全
    體共有人成立分管契約，復未徵得全體共有人同意而占有系
    爭頂樓平台興建系爭增建物，供其與家人共同居住使用，已
    達變更屋頂之用途或性質，自非合法，則被上訴人請求上訴
    人拆除系爭增建物並返還具有公共用途之系爭頂樓平台予全
    體共有人，為本於所有權作用之合法行使，並無違反誠信原
    則或權利濫用之情形。上訴人上開抗辯，洵無可取。至於最
    高法院109年度台上字第1032號判決之案例事實與本件事實
    並不相同（見本院卷第120至121頁），自無從比附援引為上
    訴人有利之認定，併此敘明。
　⒋綜上，系爭頂樓平台未經共有人協議由系爭4樓區分所有權人
    分管專用，上訴人復未徵得共有人全體之同意即興建系爭增
    建物，排除其他共有人使用，則被上訴人主張上訴人無權占
    有系爭頂樓平台，依民法第767條第1項、第821條規定，請
    求上訴人拆除系爭增建物，並返還系爭頂樓平台予被上訴人
    及其他全體共有人，即屬有據。
　㈡被上訴人請求上訴人給付相當於租金之不當得利9萬3936元，
    及自109年7月4日起至拆除系爭增建物之日止，按月給付156
    9元，為有理由：
　⒈按無法律上之原因而受利益，致他人受損害者，應返還其利
    益，民法第179條前段定有明文。其次，於「非給付型之不
    當得利」中之「權益侵害之不當得利」，凡因侵害歸屬於他
    人權益內容而受利益，致他人受損害，即可認為基於同一原
    因事實致他人受損害，並欠缺正當性；亦即以侵害行為取得
    應歸屬他人權益內容的利益，而不具保有該利益之正當性，
    即應構成無法律上之原因，成立不當得利（最高法院101年
    度台上字第1722號判決意旨參照）。又無權占有使用他人所
    有之土地，可獲得相當於租金之利益，他人因此而受有相當
    於租金之損害，為社會通常之觀念（最高法院61年台上字第
    1695號判例、79年度台上字第253號判決意旨參照）。上訴
    人無合法權源，以系爭增建物無權占有系爭頂樓平台，業如
    前述，則被上訴人請求上訴人給付自本件109年5月4日起訴
    時（見原審卷第11頁）回溯5年期間，即自104年5月5日起至
    109年5月4日止，及自起訴狀繕本送達翌日即109年7月4日（
    起訴狀繕本於109年6月23日寄存送達於上訴人，見原審卷第
    65頁，依民事訴訟法第138條第2項規定，於同年7月3日發生
    送達效力）起至返還占用之系爭頂樓平台止相當租金之不當
    得利，即屬有據。
　⒉又城市地方房屋之租金，以不超過土地及其建築物申報總價
    額年息10％為限，土地法第97條第1項定有明文。所謂土地價
    額係指法定地價，土地所有權人依土地法所申報之地價為法
    定地價，此觀土地法施行法第25條、土地法第148條規定即
    明。且土地所有人依不當得利法則向無權占用其土地之人請
    求返還相當於租金之損害金數額，除以申報地價為基礎外，
    尚須斟酌基地之位置、工商業繁榮之程度及占用人利用土地
    之經濟價值及所受利益等項，以為決定。查，系爭公寓及坐
    落基地位於傳統公寓住宅區，臨民享市場步行約5分鐘，距
    離捷運中和站開車約10分鐘，有原審勘驗筆錄可憑（見原審
    卷第179頁），上訴人將系爭增建物作為住家使用，業如前
    述，綜合考量系爭土地坐落區域、路段、交通、工商繁榮程
    度、商業及交通發展情形，及系爭增建物之使用現況、占用
    面積以及上訴人利用所獲經濟利益等一切情狀，被上訴人主
    張其就系爭增建物應有部分4分之1，並以系爭土地申報地價
    之總額年息6％計算不當得利，應屬適當。上訴人辯稱：系爭
    公寓附近多為老舊公寓，頂樓多有加蓋鐵皮屋，巷弄狹窄，
    生活及交通機能尚非良好，且伊係為解決漏水問題而興建系
    爭增建物，非專供居住使用，所得利益甚微，應以申報地價
    年息1％計算云云，自無可取。
　⒊準此，被上訴人以其就系爭增建物應有部分4分之1，且系爭
    增建物占用系爭頂樓平台面積65.36平方公尺（見原審卷第1
    93頁）計算，請求上訴人給付相當於租金之不當得利9萬393
    6元，及自109年7月4日起至拆除系爭增建物之日止，按月給
    付1569元（計算式如附表所示），為有理由，應予准許。
七、從而，被上訴人依民法第767條第1項、第821條、第179條規
    定，請求上訴人將系爭增建物拆除，及返還系爭頂樓平台予
    被上訴人及其他全體共有人，並給付9萬3936元，及自109年
    7月4日起至拆除系爭增建物之日止，按月給付1569元，為有
    理由，應予准許。原審就該部分為上訴人敗訴之判決，核無
    違誤。上訴意旨指摘原判決該部分不當，求予廢棄改判，為
    無理由，應駁回其上訴。並依民事訴訟法第78條規定，為訴
    訟費用負擔之判決。
八、本件事證已臻明確，兩造其餘之攻擊或防禦方法及所用之證
    據，經本院斟酌後，認為均不足以影響本判決之結果，爰不
    逐一論列，附此敘明。　　
九、據上論結，本件上訴為無理由，爰判決如主文。
中　　華　　民　　國　　111 　年　　5 　　月　　31　　日
                  民事第二十四庭
                      審判長法  官  胡宏文
                            法  官  楊雅清
                            法  官  陳心婷
正本係照原本作成。
如不服本判決，應於收受送達後20日內向本院提出上訴書狀，其
未表明上訴理由者，應於提出上訴後20日內向本院補提理由書狀
（均須按他造當事人之人數附繕本）上訴時應提出委任律師或具
有律師資格之人之委任狀；委任有律師資格者，另應附具律師資
格證書及釋明委任人與受任人有民事訴訟法第466條之1第1項但
書或第2項所定關係之釋明文書影本。如委任律師提起上訴者，
應一併繳納上訴審裁判費。
中　　華　　民　　國　　111 　年　　5 　　月　　31　　日

 　　　　　　　　　　　　 　書記官  黃麒倫
　　　　　　　　　　　　　　
附表：
占有期間  公告地價 以系爭增建物面積65.36平方公尺、被上訴人應有部分4分之1計算，相當於租金之不當得利數額    申報地價   104年5月5日至12月31日  1萬8800元 1萬5040元×65.36平方公尺×6%×241/365×1/4＝9736元（元以下四捨五入，下同）    1萬5040元   105年1月1日至106年12月31日  2萬5200元 2萬160元×65.36平方公尺×6%×2×1/4 ＝3萬9530元    2萬160元   107年1月1日至108年12月31日  2萬4400元 1萬9520元×65.36平方公尺×6%×2×1/4 ＝3萬8275元    1萬9520元   109年1月1日至109年5月4日  2萬4000元 1萬9200元×65.36平方公尺×6%×124/365×1/4＝6395元    1萬9200元   104年5月5日至109年5月4日，合計：   9萬3936元  109年7月4日起至拆除系爭增建物之日止，按月給付部分  2萬4000元 1萬9200元×65.36平方公尺×6%×1/12×1/4＝1569元    1萬9200元